【裁判字號】    98,上訴,2562
【裁判日期】    980826
【裁判案由】    搶奪
【裁判全文】
臺灣高等法院刑事判決                98年度上訴字第2562號
上  訴  人
即  被  告  甲○○
                    （現在臺灣宜蘭監獄執行中）
上列上訴人因搶奪案件，不服臺灣板橋地方法院97年度訴字第30
41號，中華民國98年3月26日第一審判決（起訴案號：臺灣板橋
地方法院檢察署97年度偵字第15707號），提起上訴，本院判決
如下：
    主  文
原判決關於搶奪乙○○財物罪刑及執行刑部分均撤銷。
甲○○被訴竊盜乙○○財物部分無罪。
    理  由
一、公訴意旨略以：被告甲○○與丙○○（另案判處罪刑確定）
    共同意圖為自己不法之所有，於97年5月16日13時40分許，
    在臺北縣林口鄉○○路與竹林路口，由丙○○騎乘機車在前
    ，趁乙○○不注意之際，徒手竊取楊女放置於機車把手之皮
    包1只，內有現金新台幣（下同）25,000元、諾基亞牌手機1
    支（價值3千5百元）、信用卡1張、提款卡1張及保險送金單
    7張，甲○○則騎乘機車在後把風接應，得手後，將現金朋
    分花用殆盡，其餘物品則丟棄。因認被告涉犯刑法第320條
    第1項之竊盜罪嫌云云。
二、按被告以外之人於審判外之言詞或書面陳述，除法律有規定
    者外，不得作為證據；又被告以外之人於審判外之陳述，雖
    不符合同法第159條之1至第159條之4之規定，但經當事人於
    審判程序同意作為證據，法院審酌該言詞陳述或書面陳述作
    成時之情況，認為適當者，亦得為證據。當事人、代理人或
    辯護人於法院調查證據時，知有第159條第1項不得為證據之
    情形，而未於言詞辯論終結前聲明異議者，視為有前項之同
    意，刑事訴訟法第159條第1項及第159條之5，分別定有明文
    。本判決下列所引用之各該被告以外之人於審判外之陳述（
    含書面陳述），雖屬傳聞證據，惟均經當事人於法院準備程
    序及審判期日中表示無意見，而不予爭執，且迄至言詞辯論
    終結前亦未再聲明異議，法院審酌此等證據資料製作時之情
    況，尚無違法不當及證明力明顯過低之瑕疵，亦認為以之作
    為證據應屬適當，揆諸前開規定，依刑事訴訟法第159條之5
    規定，認前揭證據資料均例外有證據能力。
三、次按檢察官代表國家提起公訴，依檢察一體原則，到庭實行
    公訴之檢察官如發現起訴書認事用法有明顯錯誤，固得本於
    自己確信之法律見解，於論告時變更起訴之法條，或另為其
    他適當之主張。然刑事訴訟之審判，係採彈劾主義，亦即不
    告不理原則，法院對於被告之行為，應受審判之對象（範圍
    ），乃指起訴書（或自訴狀）所記載之被告「犯罪事實」（
    包括與之有連續犯、想像競合犯、牽連犯等具有同一案件關
    係之犯罪事實）而言。起訴係一種訴訟上之請求，犯罪已經
    起訴，產生訴訟繫屬及訴訟關係，法院即有審判之權利及義
    務。是以若起訴書犯罪事實欄內，對此項行為已予以記載，
    即為法院應予審判之對象。又刑事訴訟法亦無如民事訴訟法
    設有訴之變更之規定，得許檢察官就其所起訴之被告或犯罪
    事實加以變更，其聲請變更，除係具有另一訴訟之情形，應
    分別辦理外，並不生訴訟法上之效力，法院自不受其拘束。
    司法審判實務中，到庭實行公訴之檢察官於其提出之「論告
    書」或於言詞辯論時所為之主張或陳述，常有與起訴書所載
    犯罪事實不盡相同之情形。於此，應先究明其論告時之所述
    ，究屬訴之追加、撤回或變更範疇，抑或原本係屬於起訴效
    力所及之他部事實之擴張、或起訴事實之一部減縮，而異其
    處理方式（如屬後者事實之擴張、減縮，應僅在促使法院之
    注意，非屬訴訟上之請求）。除撤回起訴已生效力，其訴訟
    關係已不存在，法院無從加以裁判外，其他各種情形，法院
    自不得僅就檢察官論告時所陳述或主張之事實為裁判，而置
    原起訴事實於不顧，最高法院95年台上字第2633號判決意旨
    參照。經查：本件起訴事實係記載被告甲○○與丙○○共同
    意圖為自己不法之所有，於前開時地，由丙○○騎乘機車在
    前，趁乙○○不注意之際，徒手竊取楊女放置於機車把手之
    皮包1只，被告甲○○則騎乘機車在後把風接應，因認被告
    甲○○係犯刑法第320條第1項之竊盜罪嫌，雖公訴人於原審
    97年11月27日審判程序更正稱：「（審判長問就其中被告二
    人附表二編號三，被害人乙○○之犯行有何意見？）檢察官
    答根據被告丙○○之供述及被害人乙○○警詢所述，此部分
    構成搶奪罪。」等語，並記明筆錄在卷，但依前開說明，原
    審公訴人於97年11月27日原審審判期日當庭以言詞更正，其
    聲請變更，並不生訴訟法上之效力，法院自不受其拘束，合
    先敘明。
四、訊據被告甲○○矢口否認有前開竊盜犯行，辯稱：被害人乙○○部分伊沒有做，警察局詢問的時候，因為伊施用毒品，
    自己也搞不清楚，所以概括承認，但後來收到原審判決，看
    見被害人乙○○被搶奪的地點是在林口路與竹林路口，伊那
    裡未曾去過，該部分檢察官起訴竊盜，原審以搶奪罪名判決
    ，伊記得很清楚等語。經查：
  (1)被害人乙○○於警詢供稱：「當時我皮包放在機車手把上，
    那時我正要找鑰匙，這時歹徒就由我後方『竊走』我皮包，
    歹徒『竊取』後就從竹林路直行（往竹林山寺方向）逃逸。
    歹徒1人騎乘一部黑色重機車 (當時廠牌及車號不詳)，戴黑
    色安全帽，著淡藍色上衣。身材壯碩、微胖、頭戴半罩式黑
    色安全帽。」、「（警方於97年5月25日16時30分在桃園縣
    桃園市○○路青溪國中前所逮捕之犯嫌丙○○是否為竊取你
    財物之人？）是他沒錯，因為搶我財物之人跟他的背影及衣
    著、身材相符」等語（見偵查卷第59、60頁），雖指稱歹徒
    係自其後方『竊取』皮包，但依其敘述之被害過程，歹徒係
    趁其不備而搶奪財物，而非趁其不知而竊取財物，參以原審
    同案被告丙○○亦指證其係與被告共犯數件搶奪罪，是依被
    害人乙○○警詢所述及原審同案被告丙○○供述，此部分即
    使成立犯罪，應僅構成搶奪罪而非竊盜罪。
  (2)按刑事訴訟法第300條所定科刑之判決，得就起訴之犯罪事
    實，變更檢察官所引應適用之法條，故法院於不妨害事實同
    一之範圍內，得自由認定事實適用法律。且事實是否同一，
    非謂罪名或犯罪之構成要件同一，亦非謂全部事實均須一致
    ，而應視檢察官請求確定其具有侵害性之基本社會事實是否
    同一而定，並以犯罪構成要件有無罪質上之共通性為具體判
    斷之標準。經查：公訴人認被告係犯竊盜罪，而竊盜罪與搶
    奪罪雖均係財產法益之侵害，且均具有「意圖為自己不法之
    所有」之主觀犯意及侵害「他人之物」為犯罪客體之構成要
    件，但竊盜罪係趁人不知而為，搶奪罪則係趁人不備而為，
    ，而本件檢察官請求確定其具有侵害性之基本社會事實即上
    開竊盜事實，與具有搶奪罪侵害性之基本社會事實，並不相
    同，本件自難變更起訴法條為搶奪罪。
  (3)況被害人乙○○於警詢供稱：「（警方於97年5月25日14時1
    0分在林口鄉○○路與育林街口所逮捕之嫌犯甲○○是否為
    竊取你財物之人？）我不確定。」等語（見偵查卷第59頁）
    ，被告於警詢對於是否搶奪被害人乙○○財物時，供稱：「
    我不記得了」等語（見偵查卷第59頁）；於偵查中供稱：「
    （搶奪合計）約3、4次」等語（見偵查卷第203頁），原審
    同案被告丙○○於偵查中對於被告是否與其共同搶奪被害人
    乙○○財物亦模糊其詞（見偵查卷第359、360頁），且被告
    對於其與原審同案被告丙○○共犯其餘搶奪4罪部分，均已
    坦承不諱，並於本院撤回該部分上訴確定，衡情如未受冤抑
    ，當無僅就此部分予以否認之理。
  (4)此外，復查無其他積極證據足資證明被告涉有公訴意旨所指
    前開竊盜犯行，自屬不能證明其犯罪。
六、原審未為詳究，遽認被告犯有搶奪罪，尚有違誤。被告上訴
    意旨，執此指摘原判決不當，為有理由，自應由本院將原判
    決此部分及執行刑併予撤銷，並諭知被告無罪之判決。
據上論斷，應依刑事訴訟法第369條第1項前段、第364條、第301
條第1項前段，判決如主文。
本案經檢察官王壬貴到庭執行職務。
中    華    民    國    98    年    8     月    26    日
                  刑事第十七庭  審判長法  官  趙功恆
                                      法  官  陳憲裕
                                      法  官  高明哲
以上正本證明與原本無異。
如不服本判決，應於收受送達後10日內向本院提出上訴書狀，其
未敘述上訴之理由者並得於提起上訴後10日內向本院補提理由書
（均須按他造當事人之人數附繕本）「切勿逕送上級法院」。
                                      書記官  梁淑時
中    華    民    國    98    年    8     月    26    日


司法院資訊處製作；財團法人民間司法改革基金會備份。
